臺灣臺中地方法院民事判決  
111年度訴字第306號
原      告  施惠萍  
訴訟代理人  鍾傑名律師
被      告  千松富墅管理委員會

法定代理人  黃俊琪  
訴訟代理人  蘇志淵律師
上列當事人間請求確認區分所有權人臨時會議決議無效事件，本
院於民國111年9月2日言詞辯論終結，判決如下：
    主  文
確認被告於民國110年11月6日召開之臨時區分所有權人會議決議
不成立。
訴訟費用由被告負擔。
    事實及理由
一、原告主張：伊為千松富墅社區（下稱系爭社區）之區分所有
    權人，被告於民國110年11月6日以車道地面掏空為由，召開
    緊急區分所有權人會議（下稱系爭臨時會），通過議題一之
    車道修繕討論案（下稱系爭決議）。然系爭臨時會之召集人
    乃訴外人詹益榮，其非系爭社區區分所有權人，故為無召集
    權人；又系爭臨時會未說明車道掏空位置、大小、深度及影
    響出入或建築物安全情形，並提供相關資料，故未達因急迫
    情事召開臨時會議之條件，被告作成召開決定乃合同為通謀
    意思表示，應屬無效，故系爭臨時會為由無召集權人所召開
    ，作成系爭決議過程，乃詹益榮和與會區分所有權人決定，
    選定由訴外人久祥營造有限公司進行施工，未實質進行表決
    ，故系爭決議不存在。爰求為確認系爭臨時會決議不存在之
    判決。
二、被告則以：系爭臨時會係依系爭社區規約第11、13條規定召
    開，屬臨時會議性質。因系爭社區車道地面確有掏空之緊急
    情事，故召開系爭臨時會作成採堅固耐用之施工法，授權下
    屆管委會執行第一車道修繕之系爭決議。被告嗣於111年1月
    8日召開臨時區權會（下稱1月8日臨時會），決議修繕車道
    並由被告執行。又原告所指召集程序不合法、未就議案進行
    決議，均屬召集程序問題，類推適用民法第56條規定，應屬
    得撤銷之事由，然原告未於系爭臨時會當場表示異議，不得
    再請求撤銷。系爭社區之第一車道已修繕完畢，原告起訴無
    確認利益，欠缺權利保護必要等語，資為抗辯，並聲明：原
    告之訴駁回。
三、得心證之理由：
　㈠按確認法律關係之訴，非原告有即受確認判決之法律上利益
    者，不得提起之，民事訴訟法第247條第1項定有明文。而所
    謂有即受確認判決之法律上利益，係指法律關係之存否不明
    確，原告主觀上認其在法律上之地位有不安之狀態存在，且
    此種不安之狀態，能以確認判決將之除去者而言，故確認法
    律關係成立或不成立之訴，苟具備前開要件，即得謂有受確
    認判決之法律上利益(最高法院52年台上字第1240號判決先
    例意旨可參)；又區分所有權人會議(下稱區權會)如係由無
    召集權人所召集而召開，既非公寓大廈管理委員會合法成立
    之意思機關，自不能為有效之決議，且在形式上亦屬不備成
    立要件之會議，其所為之決議當然自始完全無決議之效力。
    於此情形，即屬依法提起確認該會議決議不存在之訴以資救
    濟之範疇(最高法院92年度台上字第2517號判決要旨參照)。
    本件原告為系爭社區之區分所有權人，其主張系爭臨時會為
    無召集權人召開，其所召集之系爭會議決議不存在等語，為
    被告所否認，已影響原告身為區分所有權人之權益，且原告
    因系爭決議之法律關係之存否不明確，已致其私法上之地位
    及權利有不安之狀態存在，該不安狀態延續至今，又得以本
    確認判決予以除去，揆諸上開說明，原告提起本件確認之訴
    即有確認利益，合先敘明。
　㈡按區權會除有第28條規定建築完成後，由起造人以公寓大廈
    之管理負責人身分召集區分所有權人召開區權會，成立管理
    委員會或推選管理負責人外，應由具區分所有權人身分之管
    理負責人、管理委員會主任委員或管理委員為召集人；無管
    理負責人或管理委員會，或無區分所有權人擔任管理負責人
    、主任委員或管理委員時，由區分所有權人互推1人為召集
    人。公寓大廈管理條例(下稱管理條例)第25條第3項定有明
    文。是區權會須由區分所有權人召集，非區分所有權人無從
    依規約取得召集區權會之權限。無召集權人召集之區權會，
    非合法成立之意思機關，自不能為有效之決議(最高法院108
    年度台上字第514號判決意旨參照)。
　㈢查原告為系爭社區之區分所權人；詹益榮非系爭社區之區分
    所有權人，為訴外人吳昭賢之配偶，吳昭賢為系爭社區110
    年1月1日至同年12月31日管理委員會主任委員。系爭社區管
    委會於同年10月30日於社區公告欄張貼同年11月6日區分所
    權人會議開會公告，並於同年11月2、3日發送開會通知，原
    告由訴外人即其配偶陶益祥簽領。嗣系爭社區於同年11月6
    日召開系爭臨時會等節，為兩造所不爭執(見本院卷第379至
    380頁)，首堪認定為真實。
　㈣觀諸系爭社區110年10月26日開會通知載明：為召開110年度
    區權會，會議時間為110年11月6日，討論議題為社區車道重
    新鋪設討論案、選舉第18屆管理委員會委員及臨時動議等內
    容，落款之人為「主任委員詹益榮」，有系爭社區上開通知
    可稽(見本院卷第161頁)；系爭臨時會就議題一：車道修繕
    討論案，作成採堅固耐用之施工法執行社區車道更新工程。
    標準施工總金額為54萬9,130元，並授權管委會增減百分之1
    0，施工金額及工法、材料委由下屆委員會比價、議價後施
    工之決議。議題二：決議請管理公司更換保全人員。議題三
    ：推選下一屆管理委員會委員。臨時動議決議委由下屆管委
    會進行車道照明改善，另繳交管理費方式為臨櫃繳交與轉帳
    ，有系爭臨時會會議紀錄可佐(見本院卷第183至184頁)，可
    見系爭臨時會確實作成決議，而詹益榮既非系爭社區之區分
    所有權人，該時期系爭社區尚有主任委員吳昭賢得為召集人
    ，依首揭說明，詹益榮自屬無召集權之人。
　㈤所謂效力不存在，應包含自決議之成立過程觀之，顯然違反
    法令，在法律上不能認為有會議召開或有決議成立之不成立
    情形；決議方法因違反法律，而依法律規定並無效力之無效
    ；或召集程序違法，因撤銷溯及失效等態樣。本件詹益榮基
    於召集人地位召集系爭臨時會，並為上開決議，即屬非合法
    成立之意思機關，乃無召集權人召開之區權會，自不能為有
    效之決議，因未符成立要件而無決議成立。故原告請求確認
    被告於110年11月6日召開之系爭臨時會不存在，依此情形，
    應認屬系爭臨時會決議不成立，其此部分請求，即屬有據。
　㈥被告雖抗辯詹益榮係受吳昭賢委託代理出席管理委員會，原
    告亦有親自出席或委任陶益祥出席，對上情未提出異議。另
    詹益榮係隱名代理吳昭賢召開系爭臨時會，原告擔任主任委
    員時期，也曾讓陶益祥代理，其提起訴訟乃權利濫用等語。
    然查：
　⒈區權會應由具區分所有權人身分之人召集，為管理條例第25
    條第3項所明定。是為落實管理條例立法意旨，並兼顧其自
    治管理之程序正當性與區分所有權人間之和諧性，以維公寓
    大廈全體住戶之生活秩序，欲召集區權會之人，於召集前，
    自須取得召集權資格，始克當之。倘無區分所有權人之資格
    ，即無從取得召集人身分召開區權會。另揆諸前開最高法院
    判決意旨，非區分所有權人無從依規約取得召集區權會之權
    限。故區權會，應以具備區分所有權人身分之管理委員召集
    ，方屬適法。
　⒉依系爭臨時會之開會通知，並未載明詹益榮係代理吳昭賢之
    意，且系爭社區規約亦無主任委員選任後，得由其配偶或直
    系親屬代理行使各項職務之規定，揆諸前開區權會應由區分
    所有權人召集之意旨，應非得由他人代理召集。況區權會事
    關全體區分所有權人之利益，其代理權之取得應基於法律規
    定而生，非得由主任委員基於其個人之意思表示授權取得，
    否則有違上揭管理條例明文限制召集人身分之意旨，則管理
    條例既未規定得由他人代理召集，自無以主任委員個人意思
    ，取得代理權限之可能。另觀諸被告所提原告擔任主任委員
    期間，亦曾由其配偶陶益祥擔任管理委員會會議主席之會議
    紀錄(見本院卷第387至395頁)，然該管理委員會性質業與區
    權會不同，且由召集權人召集區權會後，得否改由他人代理
    擔任會議主席，要屬會議程序是否合法得予撤銷之問題，核
    與本件非由區分所有權人召集區權會之情形不同，尚難以之
    比擬，即認得由他人代理召集人召開區權會。是被告此部分
    抗辯，並無可採。
　⒊權利濫用係指逸出權利的、社會的、經濟的目的或社會所不
    容許之界限行使權利而言；是苟債權人權利之行使與其前之
    行為有所矛盾，或有特別情事，仍須因其權利之行使，將致
    權義狀態顯然失衡，類此情形始得認係違反誠信原則(最高
    法院103年度台上字第2482號判決意旨參照)。區權會乃區分
    所有權人為共同事務、涉及權利義務有關事項，由全體區分
    所有權人共同決議之決議機關，其事涉公益，自須嚴格要求
    符合法律規定，以保障全體區分所有權人之權益。原告既為
    系爭社區之區分所有權人，其本於質疑詹益榮非有權召集之
    人，依法不得召開系爭臨時會之情形，提起本件訴訟，係屬
    合法行使其權利，自難認有何違反誠信原則而權利濫用之情
    事。
四、綜上所述，原告請求確認系爭臨時會所為決議不成立，為有
    理由，應予准許。
五、本件事證已臻明確，兩造其餘主張、陳述及所提之證據，經
    審酌後認為均不足以影響本判決之結果，爰不逐一論列，併
    此敘明。
六、據上論結，本件原告之訴為有理由，依民事訴訟法第78條，
    判決如主文。
中　　華　　民　　國　　111 　年　　9 　　月　　30　　日
                  民事第一庭  審判長法　官　許石慶
　　　　　　　　　                  法  官  王詩銘
　　　　　　　　　                  法  官  鍾宇嫣
以上正本，係照原本作成。
如對本判決上訴，須於判決送達後20日內向本院提出上訴狀（須
附繕本），如委任律師提起上訴者，應一併繳納上訴審裁判費。
中　　華　　民　　國　　111 　年　　9 　　月　　30　　日
                                    書記官